【裁判字號】    92,苗簡,135
【裁判日期】    920415
【裁判案由】    返還土地
【裁判全文】
臺灣苗栗地方法院民事簡易判決                     九十二年度苗簡字第一三五號
    原      告  丙○○
    訴訟代理人  丁○○
    被      告  苗栗縣政府  設苗栗縣苗栗市縣○路一００號
    法定代理人  己○○      住.
    訴訟代理人  庚○○      住.
    被      告  財政部國有財產局
                            設.
    法定帶理由  甲○○      住.
    訴訟代理人  戊○○      住.
    複代理人    乙○○      住.
右當事人間請求土地所有權登記事件，本院判決如左：
    主      文
被告財政部國有財產局應將苗栗縣公館鄉○○段第九八○之一地號土地返還與原告及
其他共有人。
原告其餘之訴駁回。
訴訟費用由被告財政部國有財產局負擔貳分之壹，餘由原告負擔。
    事      實
甲、原告方面：
一、聲明：被告應將苗栗縣公館鄉○○段第九八○之一地號土地返還與原告及其他共
    有人（原告起訴狀訴之聲明原係主張返還與原告，嗣更正為「返還原告及其他共
    有人」，見本院卷第一百四十五頁）。
二、陳述：
（一）本件土地坐落於苗栗縣公館鄉○○段第九八○之一地號土地（下稱「系爭土地
      」，重測前為苗栗縣公館鄉○○段第六六六地號），原告之祖父林金龍原有之
      應有部分，於日據時期昭和三年四月四日，登記由訴外人林開梅、林開連、林
      開湖、林開蔭、林開和、林開全及原告之父親林開溫相續（繼承）取得，面積
      五厘九毛。嗣土地總登記時，因共有人並未辦理申報，苗栗縣苗栗地政事務所
      遂依據「逾總登記期限無人申請登記之土地處理原則」，將系爭土地登記為中
      華民國所有，管理人為被告財政部國有財產局。
（二）原告雖再三向被告陳情，應依司法院大法官釋字第三七四號解釋，不得再援用
      土地法第四十六條之一之違反公平原則，所以被告應返還上開土地與原告及其
      他共有人。系爭土地業經被告承認確係原告祖先所有無誤，且財政部國有財產
      局亦為相同之看法，茲檢附國有財產局臺灣中區辦事處新竹分處民國九十一年
      二月八日、同年月二十七日臺財新三字第000000000、○九一○○○
      一一六九七號函影本各一份為證，可資證明系爭土地確實原告祖先所有之土地
      。
（三）依土地登記謄本記載六十六年六月十三日，因農地重劃，苗栗縣苗栗地政事務
      所遂以苗栗地所字第六四七六號收件登記為國有土地，八十八年五月四日更正
      為財政部國有財產局為管理人，事實證明原告所主張及提出證據完全相符，其
      過程沒有義務人，純係被告所造成之錯誤。依據大法官釋字第三七四號亦清楚
      規定，不得再以公告確定為登記國有之依據，同時可以證明系爭土地原所有權
      人確係原告祖先無誤。
（四）訴外人國有財產局於九十一年二月八日臺財中新字000000000、九十
      一年二月二十七日臺財中新字○九一○○○一三二八號函，載明其僅係公有土
      地管理機關，並無土地權利變更登記之權利。要原告向苗栗縣政府農地重劃主
      管機關查處，主張其僅係代管機關，其主張應予駁回。
（五）原告於八十八年十一月六日，即向被告訴請返還系爭土地，但被告一直推託抗
      拒法律，嚴重侵害原告權益。而被告苗栗縣政府於九十一年六月二十五日當庭
      承認有關資料證明文件全部銷燬，惟如此重要之財產證明文件何以銷燬，而僅
      保留其他分配清冊呢？
三、證據：提出土地登記謄本、所有權狀、苗栗縣苗栗地政事務所函文、財政部國有
    財產局函文影本、繼承系統表、戶籍謄本正本等件為證。
乙、被告苗栗縣政府方面：
一、聲明：原告之訴駁回。
二、陳述：系爭土地係臺灣光復辦理土地總登記時，無人申報權利，依土地法第五十
    七條：「逾登記期限無人聲請登記之土地或經聲請而逾限未補繳證明文件者，其
    土地視為無主土地，由該管直轄市或縣（市）地政機關公告之，公告期滿，無人
    提出異議，即為國有土地之登記」之規定登記為國有。
丙、被告財政部國有財產局方面：
一、聲明：原告之訴駁回。
二、陳述：
（一）本案土地於臺灣光復後辦理土地總登記時，無人申報權利，嗣於六十四年間，
      苗栗縣苗栗地政事務所依土地法第五十七條規定：「逾總登記期限無人聲請登
      記之土地或經聲請而逾限未補繳證明文件者，其土地視為無主土地，由該管直
      轄市或縣（市）地政機關公告之，公告期滿，無人提出異議，即為國有登記。
      」登記為中華民國所有，並無不當，先予陳明。
（二）行政院於六十二年發布之「逾總登記期限無人申請登記之土地處理原則」第一
      點及最高行政法院七十四年度判字第七十四號及七十六年度判字第一四五八號
      判決要旨所示，已完成無主土地之公告及代管程序，並已登記為國有者，不再
      受理主張權利與補辦登記。另七十三年度判字第一六七０號判決要旨：「無主
      土地如經該管縣市政府公告期滿無人提出異議者，即可為國有土地之登記，原
      登記名義人當然喪失其權利」。
（三）系爭土地所有權人確係中華民國，實無疑義。縱本案土地於日據時期登記為原
      告祖先林應龍等人共有，亦已罹於時效不得請求返還：
１、原告基於民法第七百六十七條所有物返還請求權請求被告返還本案土地，惟依民
    法第一百二十五條本文規定「請求權，因十五年間不行使而消滅」，雖司法院大
    法官釋字第一百零七號解釋指出：「已登記不動產所有人之回復請求權，無民法
    第一百二十五條之適用」。然其所稱之「登記」，係指依我國法令所為之登記，
    即依我國土地法及土地登記規則所完成之不動產所有權登記而言，故臺灣於日據
    時期依日本國法令所完成之不動產登記，即不在此限。是於日據時期登記為所有
    權人，該真正所有人之物上請求權，仍有消滅時效規定之適用，此有最高法院七
    十年臺上字第三一一號判例可稽。
２、本案土地於六十四年八月九日登記為國有，而原告迄至九十一年五月方才起訴行
    使其物上請求權，顯已罹於十五年之消滅時效，併予陳明。
（四）本案無涉於司法院大法官會議釋字第三七四號解釋：查前揭解釋意旨為：「依
      土地法第四十六條之一至第四十六條之三之規定為地籍圖重測，純為地政機關
      基於職權提供土地測量技術上之服務，將人民原有土地所有權範圍，利用地籍
      調查及測量等方法，將其完整正確反映於地籍圖，初無增減人民私權之效力」
      。於本案原告並未依法聲請登記為所有權人之事實不同，又本案土地於重劃前
      為苗栗縣公館鄉○○段第六六六地號土地，六十六年間因辦理農地重劃，變更
      標示為同段第九八○之一地號土地，亦非關地籍圖重測，是以原告主張適用前
      揭解釋實容有誤會。
三、證據：提出臺灣省土地權利憑證繳驗及換發權利書狀辦法、逾總登記期限無人申
    請登記之土地處理原則影本各一件。
    理      由
甲、程序方面：
一、按訴狀送達後，原告不得將原訴變更或追加他訴，但請求之基礎事實同一、不甚
    礙被告之防禦及訴訟之終結者，不在此限，民事訴訟法第二百五十五條第一項第
    二款、第七款分別定有明文。經查：原告本件起訴係以苗栗縣政府為被告，嗣後
    追加以財政部國有財產局為被告，合於前述規定，且本件因財政部國有財產局係
    系爭土地之管理人，是原告對被告苗栗縣政府之訴無理由，對被告財政部國有財
    產局之訴始有理由（詳如後述），倘本院不允原告追加財政部國有財產局為被告
    ，而逕行判認原告之訴為無理由，原告勢必再以財政部國有財產局為被告提起另
    訴，無法一次解決紛爭，有違訴訟經濟原則，亦使裁判間有相互矛盾之虞，從而
    原告追加以財政部國有財產局為被告，應予准許，
二、次按：「國有財產撥給各地國家機關使用者，名義上雖仍為國有，實際上即為使
    用機關行使所有人之權利，故對於是類財產，向准由管領機關起訴或應訴」，最
    高法院著有五十一年臺上字第二六八○號判例可資參照。惟此僅為訴訟上之便利
    ，承認管領機關有當事人能力，實體法上之權利義務，仍應歸屬於國家（司法院
    八一廳民一字第○二六九六號函參照）；次按：「當事人適格，乃指當事人就具
    體特定之訴訟，得以自己之名義為原告或被告，而受為訴訟標的法律關係之本案
    判決之資格而言。故在給付之訴，祗原告主張其為訴訟標的法律關係之權利主體
    ，他造為訴訟標的法律關係之義務主體，其當事人即為適格。至原告是否確為權
    利人，被告是否確為義務人，乃為訴訟標的法律關係之要件是否具備，即訴訟實
    體上有無理由之問題，並非當事人適格之欠缺」（最高法院八十五年臺上字第一
    ○五四號判決參照）。因此系爭土地雖登記為國有，但原告以地方自治公法人及
    政府機關即苗栗縣政府及財政部國有財產局為被告，請求返還系爭土地，自有被
    告當事人適格及當事人能力無訛。
乙、實體方面：
一、原告請求被告財政部國有財產局給付之部分：
（一）本件原告主張：系爭土地重測前為苗栗縣公館鄉○○段第六六六地號土地，原
      告之祖父林金龍原有之應有部分，於日據時期昭和三年四月四日，登記由訴外
      人林開梅、林開連、林開湖、林開蔭、林開和、林開全及原告之父親林開溫相
      續（繼承）取得，面積五厘九毛。嗣土地總登記時，因共有人並未辦理申報，
      苗栗縣苗栗地政事務所遂依據「逾總登記期限無人申請登記之土地處理原則」
      ，於六十四年間將系爭土地登記為中華民國所有，六十六年間因農地重劃，系
      爭土地變更為苗栗縣公館鄉○○段第九八○之一地號土地，八十八年五月間，
      管理人更正為被告財政部國有財產局等事實，為被告所不爭執，復有原告提出
      與其所述相符、被告不爭執其為真正之苗栗縣政府九十一年四月三日九一苗所
      一字第二○六二號函、共有權相續登記申請書、系爭土地登記謄本影本等件附
      於本院卷第六至十八頁可稽，應信為真實
（二）按「臺灣光復後，政府辦理之土地總登記，其目的在整理地籍，僅為地政機關
      清查土地之一種程序，與物權登記無關，並不影響光復前原權利人因登記取得
      之物權。原審竟認系爭土地既經臺灣光復後地政機關辦理土地總登記程序而登
      記為國有，上訴人不得以光復前日據時期之土地登記主張權利，所持法律上之
      見解，亦有可議」（最高法院七十九年度臺上字第一三六○號判決參照）。查
      系爭土地既為原告及其他共有人所共有，揆諸前揭說明，光復前原權利人林開
      梅、林開連、林開湖、林開蔭、林開和、林開全及原告之父親林開溫等人，因
      繼承登記取得之系爭土地所有權，並不因六十四年間土地總登記無人異議公告
      確定，致受影響。
（三）本件原告丙○○為上開日據時期系爭土地共有人之一林開連之子之事實，有原
      告提出與其所述相符、被告不爭執其為真正之戶籍謄本、繼承系統表等件為證
      （見本院卷第一百五十一至一百五十四頁、第一百七十五頁）。按「繼承人自
      繼承開始時，除本法另有規定外，承受被繼承人財產上之一切權利、義務」，
      民法第一千一百四十八條前段，定有明文。是系爭土地原屬原告祖父林金龍所
      有之應有部分，應輾轉由原告及其他繼承人共同繼承。又按：「依民法第八百
      二十一條之規定，各共有人對於第三人，得就共有物之全部，為本於所有權之
      請求，此項請求權既非必須由共有人全體共同行使，則以此為標的之訴訟，自
      無由共有人全體共同提起之必要。所謂本於所有權之請求權，係指民法第七百
      六十七條所規定之物權的請求權而言，故對於無權占有或侵奪共有物者，請求
      返還共有物之訴，得由共有人中之一人單獨提起，惟依民法第八百二十一條但
      書之規定，應求為命被告向共有人全體返還共有物之判決而已」，最高法院二
      十八年上字第二三六一號判例可資參照。是以基於繼承及所有權之法律關係，
      原告請求被告財政部國有財產局將上開土地返還與原告及其他共有人，為有理
      由，應予准許。
（四）至被告財政部國有財產局主張論據之行政院於六十二年發布之「逾總登記期限
      無人申請登記之土地處理原則」，僅係宣示行政機關內部作業之行政規則，並
      非規範私法權利義務關係之準據，亦無拘束司法機關之效力。而其主張最高行
      政法院七十四年度判字第七十四號：「按『逾登記期限無人聲請登記之土地，
      或經聲請而逾限未補繳證明文件者，其土地視為無主土地，由該管市縣地政機
      關公告之，公告期滿無人提出異議，即為國有土地之登記』，土地法第五十七
      條定有明文。又『已完成無主土地公告及代管程序並已登記為國有之土地，應
      不再受理主張權利或補辦登記』，行政院臺（六十二）內字第二八六○號函示
      關於逾總登記期限，無人申請登記之土地處理原則第一點亦規定甚明。本件原
      告因嘉義縣太保鄉○○○段四四九之二號土地持分八分之一，於三十五年臺灣
      光復時，未依照臺灣省土地權利憑證繳驗及填發權利書狀辦法暨臺灣省各縣市
      政府辦理土地權利公告辦法之規定，提具權利證明文件，申報土地總登記，被
      告機關視為無主土地，依法公告，並因代管期間無人異議，乃於代管期滿後，
      逕行登記為國有土地，揆諸首揭規定，並無不合」，以及最高行政法院七十六
      年度判字第一四五八號判決：「按『逾登記期限無人聲請登記之土地，或經聲
      請而逾限未補繳證明文件者，其土地視為無主土地，由該管市縣地政機關公告
      之，公告期滿無人提出異議，即為國有土地之登記』，為土地法第五十七條所
      明定。又依行政院六十二年三月四日臺六十二內字第二八六○號函頒訂逾總登
      記期限無人申請登記之土地處理原則第一條規定：已完成無主土地公告及代管
      程序，並已登記為國有之土地，應不再受理主張權利與補辦登記。本件系爭屏
      東縣萬丹鄉○○○段六三─一號土地，依據土地臺帳記載於昭和四年（即民國
      十八年）十二月十六日由同段六三號分割出，於土地總登記期限內（民國三十
      五年四月廿一日至五月廿日）申報人僅申報萬丹鄉○○○段六十三號土地，系
      爭六十三─一地號土地逾總登記期限並無申請登記，依土地法第五十七條規定
      ，應視為無主土地。嗣經屏東市政府以無主土地公告二年仍無人補行申請登記
      ，由被告機關代管。屏東市政府於代管期間並奉臺灣省政府民政廳地政局以三
      十八丑篠地甲字五三○號代電將系爭土地收歸國有，並以參捌寅屏市地權字第
      二三六四號代電呈臺灣省政府民政局核備，五十三年二月廿八日登記完竣，有
      各該代電影本及屏東市無主土地代管期滿歸為國有土地清冊影本，土地登記謄
      本可稽。原告李○於七十四年間始向被告機關陳情請求歸還系爭土地產權，被
      告機關函復略以已完成無主土地公告及代管程序，並已登記為國有之土地，不
      再受理主張權利或補辦登記，揆諸首揭規定，洵無違誤」，此二項判決僅表示
      逾登記期限無人聲請登記之土地，或經聲請而逾限未補繳證明文件者，其土地
      視為無主土地，由該管市縣地政機關公告之，公告期滿無人提出異議，即為國
      有土地之登記之行政處分，並無瑕疵，但並非表示若確實有土地權利人存在而
      非無主土地時，土地所有權人不得請求返還登記為國有之土地。故被告財政部
      國有財產局此部分抗辯為無理由，併此敘明。
二、被告請求苗栗縣政府給付之部分：按「按請求返還所有物之訴，應以現在占有該
    物之人為被告，如非現在占有該物之人，縱令所有人之占有係因其人之行為而喪
    失，所有人亦僅於此項行為具備侵權行為之要件時，得向其人請求損害賠償，要
    不得本於物上請求權，對之請求返還所有物」，最高法院著有二十九年上字第一
    ○六一號判例要旨可供參酌。經查：苗栗縣政府並非系爭土地之管理機關，亦非
    現占有系爭土地之人，有原告提出、被告不爭執其為真正之土地登記謄本附於本
    院卷第十六頁可證，則原告以苗栗縣政府為被告請求給付系爭土地，即有未合，
    其此部分之訴求應予駁回。
三、本件事證已臻明確，兩造其餘攻擊防禦方法及舉證，核與判決結果無影響，爰不
    另一一論述，附此敘明。
四、結論：本件原告之訴一部有理由、一部無理由，依民事訴訟法第四百三十六條第
    二項、第七十九條但書，判決如主文。
中      華      民      國    九十二    年     四     月     十五     日
                                        臺灣苗栗地方法院苗栗簡易庭
                                                  法  官


司法院資訊處製作；財團法人民間司法改革基金會備份。
